【裁判字號】    96,上易,246
【裁判日期】    971126
【裁判案由】    清償借款
【裁判全文】
臺灣高等法院高雄分院民事判決         96年度上易字第246號
上  訴  人  戊○○
            己○○
            丁○○
共      同
訴訟代理人  洪文佐律師
共      同
複  代理人  郭國益律師
上  訴  人  丙○○
被  上訴人  合作金庫商業銀行股份有限公司
法定代理人  子○○
訴訟代理人  甲○○
            丑○○
            辛○○
            庚○○
            癸○○
            壬○○
上列當事人間因請求清償借款事件，對於民國96年10月9 日臺灣
澎湖地方法院95年度訴字第49號第一審判決提起上訴，本院於97
年11月12日言詞辯論終結，判決如下：
    主  文
上訴駁回。
第二審訴訟費用由上訴人負擔。
    事實及理由
一、被上訴人合作金庫商業銀行股份有限公司之法定代理人已於
    民國（下同）96年1 月2 日變更為許德南，並於97年7 月25
    日變更為子○○，分別有經濟部公文函、變更登記表及台北
    市商業處函、營利事業登記證在卷可稽，並由子○○聲明承
    受訴訟（本院卷二第163 頁）， 核無不合。應予准許。
二、本件上訴人戊○○、丁○○、己○○經原審判決認應與共同
    訴訟人丙○○依消費借貸、連帶保證及繼承之法律關係負連
    帶清償責任，上訴人戊○○、丁○○、己○○主張依新修正
    民法繼承編施行法第1 條之2 之規定，伊等無須繼承被繼承
    人呂陳玉罕之連帶保證責任，係提出非基於其個人關係之抗
    辯，並屬有利益於其餘共同訴訟人之行為，即其訴訟標的對
    於共同訴訟人丙○○即屬必須合一確定，依民事訴訟法第56
    條第1 項第1 款規定，戊○○、丁○○、己○○上訴之效力
    及於未提起上訴之共同訴訟人丙○○，爰一併列為上訴人（
    最高法院33年上字第4810號、52年台上字第1930號判列意旨
    參照）。再，視同上訴人丙○○未於言詞辯論期日到場，核
    無民事訴訟法第386 條各款所列情形，爰依被上訴人之聲請
    ，由其一造辯論而為判決。
三、被上訴人起訴主張：上訴人丙○○之妻乙○○○，前向被上
    訴人借款新台幣（下同）100 萬元，由呂陳玉罕擔任連帶保
    證人，屆期未還，一再展延，嗣呂陳玉罕死亡，上訴人等人
    為其繼承人，未為拋棄繼承或限定繼承，自應繼承該保證債
    務，爰依消費借貸、連帶保證之法律關係及繼承之規定，請
    求上訴人應連帶給付被上訴人100 萬元，及其中80萬元自87
    年11月11日起至清償日止，按年息100 分之10.15 計算之利
    息，並自87年11月11日起至清償日止，按上開利率100 分之
    20計算之違約金；其中20萬元自87年10月29日起至清償日止
    ，按年息100 分之10.9計算之利息，並自87年10月29日起至
    清償日止，按上開利率100 分之20計算之違約金。
四、上訴人則以：上訴人之母呂陳玉罕生前未在借款資料上簽名
    、蓋章，並非連帶保證人，上訴人不應繼承該等債務，且被
    上訴人之請求權已逾時效期間，自不應准許等語置辯。
五、原審為上訴人敗訴之判決，上訴人不服，提起上訴請求：(一)
    原判決廢棄。(二)被上訴人在第一審之訴駁回。被上訴人則請
    求駁回上訴。
六、兩造不爭執事項：
  (一)金興成特產行即乙○○○曾向被上訴人借款100 萬元未還。
  (二)授信申請書、授信約定書、連帶保證書列載呂陳玉罕為連帶
    保證人，本票之發票人也列載呂陳玉罕為發票人。
  (三)呂陳玉罕於87年6 月14日死亡，上訴人等人為其繼承人，未
    為拋棄繼承或限定繼承。
七、本院判斷：
  (一)呂陳玉罕於前開資料上之簽名、指印及印章是否真正？
    呂陳玉罕是否為前開借款人之連帶保證人？
    1.訴外人即經營金興成特產行之負責人乙○○○，於80年2
      月20日向被上訴人借款100 萬元，約定借期1 年，屆期未
      還，一再展延，80年10月間復辦理本次展延，此有歷次授
      信申請書、放款帳務序時紀錄明細表、催收款項帳、對外
      債權備查簿、待抵銷追索債權科目明細分戶帳、客戶全部
      往來帳戶查詢單等影本資料附卷可稽，並為兩造所不爭執
      ，足見乙○○○確曾向被上訴人借款100 萬元未還。呂陳
      玉罕縱未經營事業、無經濟活動，但其係受邀擔任乙○○
      ○之連帶保證人，並非自己借款，尚難據此否認本件債務
      之存在。
    2.乙○○○於80年2 月20日借款之初，於授信申請書上，即
      列載呂陳玉罕為連帶保證人，並立有呂陳玉罕之授信約定
      書，其上雖未經呂陳玉罕簽名，但有呂陳玉罕之指印、印
      文，且記載由丙○○、乙○○○見證。據證人即當時負責
      對保之領組歐敏聰證稱：本件貸款是丙○○、乙○○○夫
      妻一起來合庫辦理的，對保地點在金興成特產行，呂陳玉
      罕當時瞭解擔任連帶保證人，我在授信約定書上有註明對
      保時間、地點及呂陳玉罕之左手拇指，見證人丙○○、乙
      ○○○兩人有在場，均親自簽寫等語；並稱：對保的時候
      ，依規定是要親自簽名，如果被對保人不認識字或是不會
      寫名字，可以蓋用手印代替，但是要兩個見證人 (同上筆
      錄)。 此後歷次展延之授信申請書，均列呂陳玉罕為連帶
      保證人，與借款初始相同。及至本次86年10月間之展延，
      授信申請書、授信約定書、連帶保證書亦如舊貫，仍列呂
      陳玉罕為連帶保證人，並捺指印、蓋印章，亦由丙○○、
      乙○○○簽名見證，另於本票發票人處，蓋有呂陳玉罕之
      印章，凡此有上開文件資料影本附卷足憑。據證人即當時
      辦理對保之辦事員姚維榮證稱：貸款展期時，如果原來貸
      款的連帶保證人沒有變動的話，就繼續擔任下去，本件是
      到金興成特產行對保，資料上的指印是呂陳玉罕的指印，
      見證人丙○○、乙○○○有在現場，呂陳玉罕當時知道是
      要擔任連帶保證人，授信申請書不一定要本人簽名，如果
      連帶保證人說不會簽名，我們也是會相信，但是要有二個
      見證人在場，本票上發票人呂陳玉罕的名字，看筆跡應該
      是乙○○○寫的等語（見本院96年2 月8 日言詞辯論筆錄
      ）。按呂陳玉罕雖未經營事業，但其為丙○○之母親、乙
      ○○○之婆婆，要屬至親，其兒媳經營特產行需款週轉，
      而向銀行借款時，受邀擔任連帶保證人，亦屬情理之常。
      又呂陳玉罕依戶籍謄本記載，雖教育程度為民教班畢業，
      但其係民國13年出生，於前揭辦理借款或展延時，歲數70
      上下，年事已高，不自簽姓名而改捺指印，衡諸常理，亦
      屬可能。另上開借款或展延文件上之呂陳玉罕印文，固與
      其生前之印鑑不符，有澎湖縣白沙鄉戶政事務所函送之印
      鑑證明資料可資比對，惟據證人姚維榮證稱：連帶保證人
      蓋在授信約定書上的印鑑，就當作借款的印鑑，不需要跟
      戶政機關所留的印鑑一樣（見本院96年3 月21日言詞辯論
      筆錄）。是亦不能據此即指呂陳玉罕之印章係出於偽造。
      丙○○、證人乙○○○雖多次通知未能到庭，惟綜合前開
      證據，呂陳玉罕於前開資料之簽名、指印及印章，或親自
      所為，或委由親屬代筆，均屬真正，則其生前確曾擔任乙
      ○○○本件借款之連帶保證人，應可認定。
  (二)上訴人應否負本件連帶保證債務清償責任？
    1.按，就定有期限之債務為保證者，如債權人允許主債務人
      延期清償時，保證人除對於其延期已為同意外，不負保證
      責任，民法第755 條規定甚明。
    2.上訴人辯稱：縱本件真係上訴人之亡母同意擔任為本件借
      貸壹佰萬元之連帶保證人，然上訴人亡母早在「87年6 月
      14日」已乃死亡，且被上訴人又已同意債務人「金興成特
      產行」延遲給付本金暨利息等至「92年3 月31日」止，則
      依民法第755 條之規定暨最新修正民法第1148條第2 項規
      定：「繼承人對於繼承開始後，始發生代負履行責任之保
      證契約債務，以因繼承所得之遺產為限，負清償責任。」
      暨上述「民法繼承編施行法增訂第1 條之2 條文」第1 、
      2 項規定，上訴人等繼承人乃因是繼承於開始後始發生本
      件代負履行責任之保證契約債務，而無需負清償上訴人之
      母借貸100 萬元之連帶保證人債務之責任云云。經查：
      (1)經核被上訴人公司之「催收款項帳冊」（原審卷(一)第67
        頁），而依據系爭授信約定書第5 條第2 項第1 款及連
        帶保證書之約定，借款如其中一期沒有繳納利息，本金
        視為全部到期，本件系爭借款債務人金興成特產行僅分
        別繳息至87年3 月28日、87年4 月28日，有放款帳務序
        時紀錄明細表及催收款項帳卡可稽（原審卷第60至69頁
        ），依據系爭授信約定書第5 條第2 項第1 款之約定，
        視為全部到期（原審卷(一)第55頁背面），是李陳玉罕的
        連帶保證責任，自亦係於該時發生。而債務人遲延後，
        債權人一面得請其履行債務，一面仍有權收取遲延利息
        （民法第233 條第1 項），換言之，收取遲延利息者，
        不得謂其必未請求履行債務，而准許債務人延期履行。
        （最高法院50年台上字第182 號判例意旨參照）。上訴
        人既未能證明被上訴人確有允許主債務人延期清償之情
        事，其主張依民法第755 條規定不負保證責任云云，自
        不可採。
      (2)又按繼承人對於繼承開始後，始發生代負履行責任之保
        證契約債務，以因繼承所得之遺產為限，負清償責任；
        又繼承在民法繼承編中華民國97年1 月4 日前開始，繼
        承人對於繼承開始後，始發生代負履行責任之保證契約
        債務，由其繼續履行債務顯失公平者，得以所得遺產為
        限，負清償責任，民法第1148條第2 項、民法繼承編施
        行法第1 條之2 第1 項分別定有明文。系爭借款債務人
        金興成特產行之債務於未繳息時起視為全部到期，上訴
        人之被繼承人呂陳玉罕為連帶保證人，自斯時起即負連
        帶清償責任，而呂陳玉罕係於87年6 月14日死亡，有戶
        籍謄本在卷可稽（見原審卷一第28頁），是上開連帶保
        證契約債務係發生於繼承開始前甚明，自與上開規定不
        符，即無上開規定之適用，上訴人所辯尚屬無據，不足
        採信。
      (3)按消費借貸契約，借用人應於約定期限內，返還與借用
        物種類、品質、數量相同之物；又遲延之債務，以支付
        金錢為標的者，債權人得請求依法定利率計算之遲延利
        息，但約定利率較高者，仍從其約定利率；另當事人得
        約定債務人不履行債務時，應支付違約金；數人負同一
        債務，明示對於債權人各負全部給付之責任者，為連帶
        債務；連帶債務之債權人，得對於債務人之全體，同時
        請求全部之給付。連帶債務未全部履行前，全體債務人
        仍負連帶責任，民法第478 條前段、第233 條第1 項及
        第250 條第1項 、第272 條第1 項、第273 條分別定有
        明文。又繼承人自繼承開始時，除本法另有規定外，承
        受被繼承人財產上之一切權利義務，繼承人對於被繼承
        人之債務，負連帶責任，亦為民法第1148條前段、第
        1153條所明定。今訴外人金興成特產行及其連帶保證人
        呂陳玉罕既未依約全額清償其等向被上訴人所借貸之金
        額，而呂陳玉罕又已於87年6 月14日死亡，從而，被上
        訴人依消費借貸、連帶保證及繼承之法律關係，請求呂
        陳玉罕之繼承人即上訴人戊○○、己○○、丁○○、丙
        ○○等依約連帶清償借款，依上開規定，洵屬有據。
    (三)本件請求權是否罹於時效？
      按請求權，因15年間不行使而消滅，又消滅時效，自請求
      權可行使時起算，民法第125 條、第128 條分別定有明文
      。本件乙○○○之借款，係於86年10月間申請展延，期間
      1 年，屆期未還，被上訴人始得行使請求權、請求償還，
      並據以起算時效期間，依此計算，本件既非短期時效，顯
      尚未逾15年之時效期間。又被上訴人係依據消費借貸、連
      帶保證之法律關係請求上訴人給付款項，其所提本票資料
      ，僅供證據之用而已，並非依據本票之法律關係而請求，
      自無票據法所定3 年時效之適用。是上訴人上開有關時效
      之抗辯，均不足採。
八、綜上所述，被上訴人依據消費借貸、連帶保證契約及繼承之
    法律規定，請上訴人應連帶給付被上訴人100 萬元，及其中
    80 萬 元自87年11月11日起至清償日止，按年息百分之
    10.15 計算之利息，並自87年11月11日起至清償日止，按上
    開利率20 %計算之違約金；其中20萬元自87年10月29日起至
    清償日止，按年息百分之10.9計算之利息，並自87年10月29
    日起至清償日止，按上開利率20% 計算之違約金。為有理由
    ，應予准許，原審為上訴人敗訴之判決，核無違誤，上訴意
    旨指摘原判決不當，求予廢棄為無理由，應予駁回。
據上論結：本件上訴為無理由，依民事訴訟法第385 條第1 項、
第449 條第1 項、第78條，判決如主文。
中    華    民    國    97    年    11    月    26    日
                              民事第六庭
                                  審判長法官   張明振
                                  法      官   李炫德
                                  法      官   徐文祥
以上正本證明與原本無異。
本判決不得上訴。
中    華    民    國    97    年    11    月    27    日
                                  書  記  官   黃琳群


司法院資訊處製作；財團法人民間司法改革基金會備份。
